臺灣高等法院臺南分院刑事判決　　　　　　　　九十三年度上訴字第八六七號　Ｃ
　　　上　訴　人　臺灣嘉義地方法院檢察署檢察官
　　　被　　　告　丁　○　○
右上訴人因被告偽造文書等案件，不服臺灣嘉義地方法院九十三年度訴緝字第六號、
第十五號，中華民國九十三年七月三十日第一審判決（起訴案號：臺灣嘉義地方法院
檢察署九十年度偵字第二八０六號），提起上訴，本院判決如左：
      主      文
原判決關於丁○○部分撤銷。
丁○○共同行使偽造私文書，足以生損害於他人，處有期徒刑參月，如易科罰金，以
參百元折算壹日，緩刑貳年。
      事      實
一、丁○○原係乙○○之妻（現已離婚，乙○○之部分業經原審判決有期徒刑六月確
    定）。乙○○前於民國八十九年三月一日，自任互助會首，向戊○○等人招攬互
    助會，約定每人每會新台幣 (下同)一萬元，採內標方式標會，會員連會首共計
    四十二人 (詳附表)，由乙○○及丁○○二人輪流主持標會並收取會款。詎竟意
    圖為自己不法之所有，基於行使偽造私文書及詐欺取財之共同犯意，於同年十一
    月一日在嘉義縣中埔鄉頂六村庄內十二之四號租住處，未經張世達之同意或授權
    ，著由丁○○冒用張世達之名義於標單上偽簽「張世達」之署名，偽填標金四千
    元，持向所有在場之活會會員施用詐術，佯稱投標者之標金均相同，旋即以抽韱
    方式抽中得標，使三十三會活會會員陷於錯誤，而交付會款，以此方式詐取標金
    十九萬八千元，嗣於九十年三月一日即因無力繳納會款，宣佈停標，至此戊○○
    等人始知受騙。
二、案經戊○○、甲○○、丙○○、郭立齋等人訴請台灣嘉義地方法院檢察署檢察官
    偵查起訴。
      理      由
一、本件公訴意旨原並認被告虛構賴昭明為會員招攬互助會，並於八十九年十一月一
    日，冒用張世達「等人」之名義，於標單上偽簽張世達「等人」之署押，惟嗣於
    本院審理時，蒞庭檢察官業經將本案之事實限縮為被告與乙○○共同冒用張世達
    之名義偽造標單標會，故本院所應審究之範圍，自僅為被告是否假冒張世達之名
    義標會而已。
二、訊據被告丁○○（下稱被告）否認冒標會款之事實，辯稱：互助會係乙○○所邀
    集並擔任會首，因乙○○做醬油生意，伊僅曾於乙○○生意忙碌時，代為主持標
    會一、二次，偶而並代收會款而已，伊並無冒標詐取會款等語。
三、經查：附表所示之互助會，為乙○○所邀集，業經被告及乙○○陳述無訛，並
    有會單可以佐證。會員張世達部分曾於八十九年十一月一日被冒標，於標單上以
    其名義偽填標金四千元，並由會首向到場之會員詐稱欲投標者均同標，而以抽籤
    方式以乙○○之名義抽中得標，共向活會會員詐取十九萬八千元，並據乙○○於
    偵審中坦承屬實，核與告訴人戊○○、丙○○及郭立齋指訴之情節相符。而張世
    達於八十九年十一月一日並未標會，亦未曾同意會首或他人標會，復經張世達於
    偵查中證述在卷，足證會員張世達於八十九年十一月一日確被冒標會款。乙○○於原審及本院或稱互助會係其主持開標，且係其所冒標與被告無關，其於偵查
    中係為推卸責任始稱係被告冒標；或稱有徵得張世達之同意標會等語。惟張世達
    並未曾同意他人標會，已如前述，是所謂張世達同意云云，自不足採。再乙○○
    於九十年四月十八日在偵查中已供稱：張世達之部分係其太太即被告於八十九年
    十一月一日所冒標，冒標地點在中埔鄉頂六村庄內十二之四號其二人租住處，係
    在標單上寫名字及金額，冒標金額為被告取走云云（第四０五號他字卷二十八、
    二十九頁）。按被告以外之人於偵查中向檢察官所為之陳述，除顯有不可信之情
    況者外，得為證據，刑事訴訟法第一百五十九條之一第二項定有明文。此因檢察
    官代表國家偵查犯罪、實施公訴，依法有訊問被告、證人及鑑定人之權，而實務
    運作時檢察官原則上均能遵守法律規定，不致違法取供，可信度極高之故。查被
    告原係乙○○之妻，依被告及乙○○暨證人戊○○之供述，被告曾經主持開標並
    曾收取會款，足見互助會雖係乙○○所邀集，實則為夫妻二人所經營，故乙○○
    於偵查中供述被告冒標會款，於其自己所應負之會首責任，並無影響。況以配偶
    關係之親密，如妻未冒標會款，為夫者又何致指稱會款係妻所冒標？是乙○○於
    偵查中之供述，並無不可信之情況，應屬真實可採。其於原審及本院稱：其係為
    推卸自己責任始供稱被告冒標等語，尚與經驗法則有違。
四、綜上所述，被告所辯，不足採信，犯行堪以認定。查被告冒標會款，自足以生損
    害於張世達及其他活會會員。按刑法第二百十條之偽造私文書罪，固須以無製作
    權之人，捏造或冒用他人名義而製作文書，並足以生損害於公眾或他人為要件。
    ，但此製作名義人，不以形式上表現於文書內為必要，倘依習慣或特約，諸如以
    言詞、動作、筆跡、內容、慣用語、特殊製作方式、專用信箋等方法，實質上使
    人得知係以他人名義所製作，足以表示一定用意之證明者，因已妨害該製作名義
    人之信用，如足生損害於公眾或他人，依同法第二百二十條第一項規定，仍應論
    以偽造準私文書罪。而依我國民間互助會之習慣，係由會首招募會員參加所組成
    ，標會時通常由欲標取會款之會員，在空白紙條上填載標息金額並簽名，依習慣
    或特約表示該會員所欲出之標息，並以所出標息高者為得標之人。本件被告冒標
    之方式亦係如此，依刑法第二百二十條第一項規定，應以文書論。被告未經張世
    達同意，即在空白紙上偽填張世達名義及得標金額，自係準私文書。而被告冒標
    後，向活會會員謊稱該次互助會係由張世達得標，使不知情之活會會員陷於錯誤
    ，如數交付該期會款，核其所為，係犯刑法第二百十六條行使第二百二十條第一
    項、第二百十條之偽造私文書罪，及同法第三百三十九條第一項詐欺取財罪。偽
    造署名為偽造私文書之一部，偽造後持以行使，其偽造之低度行為，為行使之高
    度行為所吸收，均不另論罪。又詐欺取財犯行，係以一冒標後詐取會款行為而對
    戊○○等活會會員為之，為想像競合犯，應從一重之詐欺取財罪處斷。所犯行使
    偽造私文書罪及詐欺取財二罪間，互有方法、結果之牽連犯關係，應依刑法第五
    十五條之規定，從一重之行使偽造私文書罪處斷。被告與乙○○有犯意聯絡及行
    為分擔為共同正犯。
五、原審採信乙○○在原審翻異之供述，認被告並未冒標，而為無罪之諭知，依上所
    述，尚有違誤。上訴意旨指摘原判決不當，為有理由，應將被告部分撤銷改判。
    審酌被告並非會首，詐取之金額僅十九萬八千元，冒標後本互助會業經與活會會
    員戊○○、宗美郁、丙○○、吳慈毓、吳惠萍等人和解，有和解書在卷可稽，且
    被告於案發後業經與乙○○離異等一切情狀，量處如主文所示之刑。又刑法上行
    使偽造文書罪，係最重本刑五年以下有期徒刑之罪，依修正前刑法第四十一條之
    規定，原不得易科罰金。惟被告犯罪後，刑法第四十一條業於九十年一月十日修
    正公布，於同年月十二日生效，依修正後該條第一項之規定則得易科罰金。經比
    較新舊法結果，以裁判時之新法於被告有利，爰依刑法第二條第一項前段，適用
    修正後刑法第四十一條第一項前段規定，諭知易科罰金之折算標準。再被告並非
    邀會之會首，其未曾受有期徒刑以上刑之宣告，本案之情節尚屬輕微，犯後被害
    人之損害已經彌補，被告經此次科刑之教訓後，應已知所惕勵，當無再犯之虞，
    所受宣告之刑，以暫不執行為適當，爰併予宣告緩刑二年，以勵自新。至冒標之
    標單業據丟棄滅失，不另宣告沒收。
據上論斷，應依刑事訴訟法第三百六十九條第一項前段、第三百六十四條、二百九十
九條第一項前段、刑法第二十八條、第二百十六條、第二百十條、第二百二十條第一
項、第三百三十九條第一項、第五十五條、第二條第一項前段、第四十一條第一項前
段、第七十四條第一款、罰金罰鍰提高標準條例第一條前段、第二條，判決如主文。
本案經檢察官王碧霞到庭執行職務。
中    華    民    國      九十四      年      一      月      十一      日
                                  臺灣高等法院臺南分院刑事第一庭
                                      審判長法官  黃    崑    宗
                                            法官  田    平    安
                                            法官  蔡    長    林
右正本證明與原本無異。
如不服本判決，應於判決送達後十日內向本院提出上訴狀，其未敘述理由者並應於提
出上訴狀後十日內向本院補提理由書（應附繕本)。
                                      法院書記官  戴    淑  敏
中    華    民    國      九十四      年      一      月      十一      日
附錄法條：
刑法第二百十六條：
行使第二百十條至第二百十五條之文書者，依偽造、變造文書或登載不實事項或使登
載不實事項之規定處斷。
刑法第二百十條：
偽造、變造私文書，足以生損害於公眾或他人者，處五年以下有期徒刑。
刑法第三百三十九條第一項：
意圖為自己或第三人不法之所有，以詐術使人將本人或第三人之物交付者，處五年以
下有期徒刑、拘役或科或併科一千元以下罰金。
 附表：被告冒標互助會會款之時間及金額（新台幣）
┌──┬────┬───┬───┬────┬─────────┬───┐
│編號│冒標日期│被冒用│標  金│受詐欺活│  詐  得  金  額  │備  註│
│    │        │名義人│      │會人數  │(標金－標息)×活會│      │
│    │        │      │      │        │人數（須扣除會首、│      │
│    │        │      │      │        │張世達及死會人數）│      │
├──┼────┼───┼───┼────┼─────────┼───┤
│ 一 │89.11.1 │張世達│四千元│三十三會│  (00000-0000)×33│      │
│    │        │      │      │        │  = 198000        │      │
├──┴────┴───┴───┴────┴─────────┴───┤
│            合計詐得金額：十九萬八千元                              │
└──────────────────────────────────┘
 一、合會起訖時間：八十九年三月一日至九十一年十月一日
 二、會員人數（含會首）：
     乙○○、賴昭明、張原豪、王月里、張世達、郭小娥、吳惠萍、宗美郁、江麗
     君、江瑞聯 (二會)、林素霞、李麗謙 (二會)、吳香蘭、黃淑雅、郭立齋、蘇
     怡如、丁王素琴、宋國忠、林美玲、陳傳家、戊○○ (二會)、謝瑞淑、洪美鑾
     、李阿香、張福鎮、丙○○ (二會)、陳淑敏、邱上明、劉茂源 (二會)、許榮
     聰、林木生、吳阿宏、許樹山、盧經福、吳慈毓、林美玲、劉美玲。
 三、開標地點：在嘉義縣中埔鄉頂六村庄內十二之四號
 四、每會金額：一萬元
 五、計息方式：內標制
